ACORDAO-COMPLETO-2516758

ACÓRDÃO 18088/2021 ATA 37/2021 - SEGUNDA CÂMARA

VISTOS, relatados e discutidos o ato de admissão de Teresa Herr Viola (XXX.372.396-XX) , junto à Empresa Brasileira de Pesquisa Agropecuária - Embrapa;
ACORDAM os ministros do Tribunal de Contas da União, reunidos em sessão da 2ª Câmara, ante as razões expostas pelo relator e com fundamento nos arts. 71, inciso III, da Constituição Federal, 1º, inciso V, 39, inciso I, da Lei 8.443/1992, 1º, inciso VIII, 259, inciso I, e 260, §1º, do Regimento Interno, em:
9.1. sobrestar a apreciação da legalidade do ato de admissão de Teresa Herr Viola (XXX.372.396-XX) ;
9.2. determinar à Sefip que:
9.2.1. acompanhe o desfecho do agravo regimental interposto no AIRR- 80705-54.2014.5.22.0002, em curso no Tribunal Superior do Trabalho, submetendo o ato para apreciação do Tribunal somente após o trânsito em julgado da demanda;
9.2.2. informar este relator a cada seis meses sobre a situação do agravo regimental mencionado no subitem anterior; 
9.3. dê ciência desta deliberação aos interessados e à Embrapa.

ATOS DE ADMISSÃO, da unidade emissora Empresa Brasileira de Pesquisa Agropecuária, enviados ao TCU pela unidade de controle interno CONTROLADORIA-GERAL DA UNIÃO para fins de análise e julgamento.

Segunda Câmara

Empresa Brasileira de Pesquisa Agropecuária.

3. Interessados/Responsáveis:
3.1. Interessado: Teresa Herr Viola (XXX.372.396-XX).

13.1. Ministros presentes: Bruno Dantas (Presidente), Augusto Nardes, Aroldo Cedraz e Raimundo Carreiro (Relator).
13.2. Ministros-Substitutos presentes: Marcos Bemquerer Costa e André Luís de Carvalho.

RAIMUNDO CARREIRO

Trata-se de ato de admissão exarado pela Empresa Brasileira de Pesquisa Agropecuária - Embrapa e submetido à apreciação do Tribunal de Contas da União para fins de registro.
2.	Transcrevo a seguir, com ajustes de forma, a instrução produzida pela Secretaria de Fiscalização de Pessoal (Sefip) à peça 10, cuja proposta teve a anuência do dirigente da unidade (peça 11) e do Ministério Público junto ao TCU/MPTCU, na pessoa do Procurador Júlio Marcelo de Oliveira (peça 12) :
"INTRODUÇÃO 
1. Trata-se de ato de admissão, submetido, para fins de registro, à apreciação do Tribunal de Contas da União (TCU) , de acordo com o art. 71, inciso III, da Constituição Federal.  O ato foi cadastrado e disponibilizado ao TCU por intermédio do Sistema e-Pessoal, na forma do art. 2º e 4º da Instrução Normativa TCU 78/2018. 
EXAME TÉCNICO 
Procedimentos aplicados 
2.	Os procedimentos para exame, apreciação e registro de atos de pessoal encontram-se estabelecidos na Instrução Normativa TCU 78/2018 e na Resolução TCU 206/2007. Essas normas dispõem que os atos de pessoal disponibilizados por meio do e-Pessoal devem ser submetidos previamente a críticas automatizadas, com base em parâmetros predefinidos. 
3.	As críticas das informações cadastradas na etapa de coleta do ato foram elaboradas e validadas levando-se em conta as peculiaridades de cada ato. Os itens verificados nessa etapa são inerentes a dados cadastrais, fundamentos legais, mapa de tempo, ficha financeira, assim como eventuais ocorrências de acumulação. Trata-se de verificações abrangentes, minuciosas e precisas e sem a necessidade de ação humana e, portanto, menos suscetível a falhas. As críticas aplicadas estão discriminadas no sistema, no Menu e-Pessoal, opção "Crítica", que podem ser acessadas mediante concessão de perfil específico a servidores do TCU responsáveis pela análise. 
4.	Além das críticas automatizadas, há verificação humana adicional no caso de haver alertas do sistema ou informações não formatadas, como esclarecimentos do gestor ou do controle interno.   
5.	As críticas também consideram os registros do Sistema Integrado de Administração de Recursos Humanos (Siape) . O Siape disponibiliza informações atualizadas sobre as parcelas que integram os proventos, diferentemente, portanto, do e-Pessoal, que informa as parcelas no momento do registro do ato.  
6.	Essa confrontação com o Siape fornece uma visão atual e verdadeira da situação, o que permite descaracterizar irregularidades e inconsistências que, embora constantes do e-Pessoal, já foram corrigidas. 
7.	As verificações detectadas no ato encontram-se discriminadas na aba de pendências do ato no sistema e-Pessoal, bem como no espelho do ato contemplado por esta instrução. 
Exame das Constatações 
8.	A Sra. Teresa Herr Viola foi admitida do cargo de pesquisadora, na Empresa Brasileira de Pesquisa agropecuária com base em decisão judicial.  
9.	Tendo em vista que não foi possível ter acesso ao teor da decisão, nem ao certificado de trânsito em julgado, fez-se necessário diligenciar o órgão para que encaminhasse esses documentos (Ofício 0125/2021-TCU/Sefip, de 16/3/2021, peça 3) . 
10.	Em resposta à diligência, o órgão de origem encaminhou a Carta 2/2021-SDI/GRC, de 29/3/2021 (peça 5-7) contendo a decisão judicial (peça 6) e o andamento processual (peça 7) . 
11.	A interessada prestou concurso público para a vaga de Pesquisador Classe A na área de Produção Animal, sub-área ETOLOGIA, NUTRIÇÃO, REPRODUÇÃO E FISIOLOGIA DE AVES, Região Sul. Foi exigido em edital a formação em Engenharia Ambiental ou Engenharia de Alimentos ou Ecologia ou Ciência e Tecnologia ou Ciência de Alimentos ou Ciência Fundamental da Saúde, além de doutorado em Ambiência ou Construções Rurais. A interessada é graduada em Engenharia Agronômica e possui mestrado e doutorado em Zootecnia (peça 6, p. 3) . 
12.	Nota-se que a interessada não preencheu os requisitos editalícios para a investidura no emprego público e, por isso, foi negada sua nomeação. 
13.	Entende-se que, por não preencher os requisitos previstos em edital, por ter apresentado diploma de graduação e de doutorado diverso do exigido, o ato deva ser considerado ilegal e negado o seu registro. 
14.	Entretanto, por estar amparada em decisão judicial, não cabe ao Tribunal determinar o desligamento da interessada, devendo ser mantida sua admissão. 
15.	Tendo em vista que a decisão judicial ainda não transitou em julgado, cabe ao órgão acompanhar o deslinde da ação e, caso seja desconstituída a decisão que autorizou sua admissão, promova o desligamento da interessada. 
CONCLUSÃO 
16.	A abrangência e a profundidade das verificações levadas a efeito fundamentam convicção de que o ato 35555/2020 pode ser apreciado pela ilegalidade, em razão das irregularidades apontadas no item Exame das Constatações desta instrução, que representam afronta à legislação e à jurisprudência de referência. Entretanto, como a admissão foi baseada em decisão judicial, que se mantenha a admissão. 
17.	O aludido ato deu entrada neste Tribunal há menos de cinco anos, não sendo aplicável, portanto, o procedimento de contraditório e ampla defesa determinado pelo Acórdão 587/2011-TCU-Plenário. 
PROPOSTA DE ENCAMINHAMENTO 
18. Ante o exposto, com fundamento no art. 71, inciso III, da Constituição Federal, no art. 1º, inciso V, e art. 39, incisos I e II, da Lei 8.443/1992, no art. 260 do Regimento Interno do Tribunal de Contas da União, propõe-se:  
a)	Considerar ILEGAL e recusar registro do ato de Admissão de TERESA HERR VIOLA do quadro de pessoal do órgão/entidade Empresa Brasileira de Pesquisa Agropecuária, com base nos arts. 71, inciso III, da Constituição Federal, 1º, inciso V, e 39, inciso II, da Lei 8.443/1992 e 260, § 1º, do Regimento Interno; 
b)	Determinar ao Empresa Brasileira de Pesquisa Agropecuária que: 
b.1)	excepcionalmente, não proceda o desligamento da interessada, já que sua admissão está amparada em decisão judicial; 
b.2)	acompanhe o andamento do processo judicial e, caso seja desconstituída a decisão que autorizou sua admissão da interessada, promova seu desligamento".
É o relatório.

não há

Procurador Júlio Marcelo de Oliveira.

ATO DE ADMISSÃO. EMBRAPA. APROVADA EM CERTAME PARA PESQUISADOR. NÃO ATENDIMENTO AOS ESTRITOS REQUISITOS DE FORMAÇÃO ACADÊMICA PREVISTOS NO EDITAL. ACÓRDÃO DA JUSTIÇA TRABALHISTA ASSEGURANDO A POSSE NO EMPREGO PÚBLICO. AGRAVO DE INSTRUMENTO DA EMBRAPA AO QUAL FOI NEGADO PROVIMENTO PELO TST. AGRAVO REGIMENTAL INTERPOSTO PELA EMBRAPA. AUSÊNCIA DE TRÂNSITO EM JULGADO. SOBRESTAMENTO. DETERMINAÇÕES. CIÊNCIA.

ATOS DE ADMISSÃO (ADS)

Secretaria de Fiscalização de Integridade de Atos e Pagamentos de Pessoal e de Benefícios Sociais (Sefip).

Relato o presente processo em razão de sorteio realizado nos termos do art. 113 da Resolução TCU 175/2005 (peça 1) .
2.	Cuidam os autos de apreciação dos atos de admissão de Teresa Herr Viola (039.372.396-85) no cargo de Pesquisadora Classe A, junto à Empresa Brasileira de Pesquisa Agropecuária - Embrapa.
3.	Conforme detalhado pela Secretaria de Fiscalização de Pessoal/Sefip, o ato foi emitido com amparo em Acórdão do Tribunal Regional do Trabalho da 22ª Região exarado nos autos do Recurso Ordinário 0000059-10.2016.5.10.0006 (peça 6) , que admitiu a interessada como Pesquisadora Classe A na área de Produção Animal, sub-área Etologia, Nutrição, Reprodução e Fisiologia de Aves. O edital do certame em que a interessada foi aprovada em 2º lugar exigia a formação em Engenharia Ambiental ou Engenharia de Alimentos ou Ecologia ou Ciência e Tecnologia ou Ciência de Alimentos ou Ciência Fundamental da Saúde, além de doutorado em Ambiência ou Construções Rurais. A admitida é graduada em Engenharia Agronômica e possui mestrado e doutorado em Zootecnia.
4.	Com base nesses fatos, a Sefip entende que por não preencher os requisitos previstos em edital e por ter apresentado diploma de graduação e de doutorado diverso do exigido, o ato deve ser considerado ilegal e negado o seu registro. Acrescenta que por estar amparada em decisão judicial, não cabe ao Tribunal determinar o desligamento da interessada, devendo ser mantida sua admissão.
5.	Não obstante concorde em tese com as análises empreendidas pela Sefip e referendadas pelo Parquet especializado, divirjo quanto ao encaminhamento a ser dado ao feito.
6.	Na manifestação da Embrapa, em resposta à diligência promovida pelo Tribunal para que enviasse o teor da decisão judicial e/ou o seu trânsito em julgado, a Empresa Pública informou haver pendência de apreciação perante o Tribunal Superior do Trabalho de Agravo de Instrumento manejado pela Embrapa.
7. 	Em consulta ao sítio eletrônico do Tribunal Superior do Trabalho, realizada em meu Gabinete, verifiquei que o referido Agravo de Instrumento, de nº TST-AIRR-80705-54.2014.5.22.0002, impetrado contra despacho do TRT 22ª Região, que não conheceu, na origem, de Recurso de Revista manejado pela Empresa Pública contra o acórdão daquele sodalício, foi julgado em 30/8/2021, tendo sido negado provimento pelo Ministro José Freire Pimenta, conforme decisão que fiz juntar à peça 13.
8.	Transcrevo excerto do acórdão do TRT, confirmado pelo Tribunal Superior, por entender elucidativo com relação à possibilidade de apreciação de proporcionalidade e razoabilidade na interpretação dos requisitos editalícios no caso concreto:
"Consta do acórdão (Id. 94aec0c) : " (...) Diante de tal contexto fático, observa-se que, diante das observações expostas no parecer do Comitê Técnico Interno da empresa recorrida, a qualificação profissional constante do quadro do edital deve ser vista como meramente ilustrativa, admitindo ampliação em sua interpretação, mormente quando comprovado que igual tratamento foi aplicado a outro candidato aprovado em primeiro lugar para o cargo almejado pela parte autora. Merece, pois, provimento o recurso ordinário para, deferindo a antecipação de tutela requerida, condenar a empresa reclamada a proceder à imediata nomeação da parte reclamante no cargo de Pesquisador Classe A, área de Produção Animal, sub-área Etologia, Nutrição, Reprodução e Fisiologia de Aves, na Embrapa Meio Norte nesta cidade, no prazo de 48 (quarenta e oito) horas contados a partir da intimação desta decisão, com os atos de convocação, nomeação e posse da reclamante, integrando-a formalmente em seus quadros, procedendo com a anotação de sua CTPS. No caso de descumprimento da obrigação acima especificada, fica desde já estipulada multa diária (...) 
9.	Transcrevo igualmente trecho da decisão do TST que negou provimento ao agravo de instrumento:
1. PRELIMINAR DE NULIDADE DO ACÓRDÃO REGIONAL POR NEGATIVA DE PRESTAÇÃO JURISDICIONAL. ARGUMENTAÇÃO GENÉRICA 2. INTERPRETAÇÃO DE EDITAL DE CONCURSO PÚBLICO. QUALIFICAÇÃO EXIGIDA PARA O CARGO.  AUSÊNCIA DE PREQUESTIONAMENTO. INOBSERVÂNCIA DO DISPOSTO NO ART. 896, § 1º-A DA CLT. Não se verifica nulidade por negativa de prestação jurisdicional. As razões recursais, no aspecto, são genéricas, isto é, não indicam especificamente os pontos omissos na decisão recorrida. 
Assim, o recurso de revista carece de fundamentação no particular, atraindo o disposto na Súmula nº 422 desta Corte.
No que diz respeito ao tema "interpretação de edital de concurso público", verifica-se que a parte não indicou, na petição do recurso de revista, os trechos da decisão recorrida em que se encontram prequestionadas as matérias objeto de sua irresignação, como ordena o art. 896, § 1º-A, inciso I, da CLT, de forma que a exigência processual contida no dispositivo em questão não foi satisfeita. 
 (...) 
Dessa forma, nego provimento ao agravo de instrumento, com fundamento no artigo 255, inciso III, alíneas "a" e "b", do Regimento Interno do Tribunal Superior do Trabalho"
10.	Apesar de negado provimento ao agravo, contra a referida decisão do Relator foi ainda interposto novo agravo regimental, o qual encontra-se pendente de apreciação, não estando configurado o trânsito em julgado da decisão. 
11.	A jurisprudência desta Corte tem oscilado principalmente entre três vertentes quanto ao registro de atos de admissão resultantes de decisão judicial: uma primeira, utilizada principalmente em atos de admissão praticados após o prazo de validade do concurso, defende que o ato seja considerado ilegal com a negativa de registro, e com determinação ao órgão responsável para que acompanhe o desdobramento da respectiva ação em curso no Poder Judiciário (Acórdão 16648/2021-TCU-Primeira Câmara, rel. Min. Vital do Rêgo, 17.225/2021, 17.219/2021, 16.489/2021, 16.484/2021, todos da 2ª Câmara e da relatoria do Min. André de Carvalho e 12.324/2021, 10.964/2021, 10.960/2021 e 10.959/2021, todos da 2ª Câmara e da relatoria do Min. Augusto Nardes) 
12.	Uma segunda corrente, capitaneada pelo Ministro Benjamin Zymler, no sentido de que a admissão em cargo ou emprego público, dentro do prazo de validade do concurso, com base em decisão judicial precária, não seria objeto de registro pelo TCU, sendo ato eficaz por si mesmo, pois não existiria ato administrativo típico da espécie, de natureza complexa, a ser examinado e referendado pelo Tribunal (Acórdãos TCU 3.212/2019, 8.022/2013, 8.253/2013, 8.260/2013, 8.642/2013, 143/2014, 1.378/2017, todos da 1ª Câmara, da relatoria do Ministro Benjamin Zymler) .
13.	Uma terceira via defende que o exame de ato de admissão, dentro do prazo de validade do concurso praticado em cumprimento a ordem judicial deve ser sobrestado até o trânsito em julgado da ação judicial, sem prejuízo da nomeação e posse do candidato ou a manutenção do exercício do cargo (Acórdão 7129/2014-TCU-Segunda Câmara e 3.959/2013-TCU-2ª Câmara, relator o Ministro Aroldo Cedraz, 139/2006-TCU-2ª Câmara, rel. Min. Augusto Sherman, e 1.862/2015-TCU-Plenário e 2.113/2008-TCU-2ª Câmara, de minha relatoria) . 
14.	Vinculo-me a esta última corrente, por entender mais consentânea com os princípios do interesse público, da racionalidade administrativa e da celeridade processual.
15.	O próprio Ministro Benjamin Zymler, no voto condutor do Acórdão 2079/2019-TCU-Plenário, rendeu-se à tese do sobrestamento dos autos até a conclusão do processo judicial, em caso no qual se discutia a aprovação ou não de candidato no certame, verbis:
"Ementa: É cabível o sobrestamento da apreciação de ato de admissão até a conclusão de processo judicial em que se discute a aprovação do interessado no respectivo concurso público, sem que isso implique inobservância ao princípio da independência das instâncias. 
31. É certo que, em função da independência das instâncias, o TCU não se encontra jungido ao desfecho da ação judicial intentada pela interessada para deliberar sobre o deferimento ou não do registro de sua admissão. 
32. Todavia, o caso concreto encerra uma tensão incomum entre o princípio do concurso público, de um lado, e o princípio da segurança jurídica, de outro. Na verdade, parece-me claro que, aliada à demora na prestação jurisdicional, a conduta da administração do Senado, ao anuir à solicitação da sra. [interessada] para proceder à sua nomeação - isso sem uma ordem judicial expressa nesse sentido -, ao invés de simplesmente assegurar-lhe a reserva da vaga, contribuiu para conturbar ainda mais o cenário, fragilizando, paradoxalmente, a posição da própria requerente, hoje irremediavelmente desvinculada de seu antigo emprego público. 
33. Confesso, nessas circunstâncias, indisfarçável simpatia pela causa da servidora.
34. Nada obstante, dada a primazia da jurisdição, deixo a decisão final sobre a matéria a cargo do Poder Judiciário. 
35. A propósito, creio não ser demasiado observar, de passagem, que o comportamento da então candidata, ao recorrer à Justiça, não discrepou daquele que seria adotado por qualquer cidadão médio que entendesse ter tido algum direito violado. Naturalmente, ao fazê-lo, assumiu os riscos inerentes a essa opção, mas, nessa hipótese, é função da própria Justiça deliberar em definitivo a respeito.
36. Assim, para o caso concreto, parece-me que o melhor encaminhamento é aquele adotado pelo Tribunal no já referido Acórdão 1862/2015-TCU-Plenário, da relatoria do Ministro Raimundo Carreiro, alusivo a outro servidor admitido no mesmo concurso e em condições idênticas às da sra. [interessada], qual seja, o sobrestamento da análise de mérito do ato até o trânsito em julgado do respectivo processo judicial. 
16.	Diante desses fatos, e não obstante a baixa probabilidade de êxito do agravo interno manejado pela Embrapa, considero mais consentâneo com os princípios da racionalidade administrativa e da celeridade processual sobrestar a presente apreciação do ato de admissão da interessada, até o trânsito em definitivo da decisão judicial em que se discute sua aprovação no certame.
17.	Assim, divergindo dos pronunciamentos precedentes, considero que deva ser sobrestado o ato de apreciação de admissão de Teresa Herr Viola, sem prejuízo de determinar à Sefip que acompanhe os desdobramentos do agravo regimental interposto do AIRR- 80705-54.2014.5.22.0002, em curso no Tribunal Superior do Trabalho, submetendo o ato para apreciação do Tribunal somente após o trânsito em julgado da demanda.
18.	Ante o exposto, VOTO por que este Tribunal adote a minuta de Acórdão que submeto à apreciação deste Colegiado.
TCU, Sala das Sessões Ministro Luciano Brandão Alves de Souza, em 26 de outubro de 2021.
RAIMUNDO CARREIRO 
Relator